【裁判字號】    89,台上,799
【裁判日期】    890413
【裁判案由】    給付買賣價金
【裁判全文】
最高法院民事判決                                八十九年度台上字第七九九號
    上  訴  人  高雄市小港區農會
    法定代理人  簡坤銘
    訴訟代理人  王國論律師
                康進益律師
    被 上訴 人  甲○○
                乙○○
右當事人間請求給付買賣價金事件，上訴人對於中華民國八十八年二月十二日台灣高
等法院高雄分院第二審判決（八十七年度上字第三○一號），提起上訴，本院判決如
左：
    主  文
原判決除假執行部分外廢棄，發回台灣高等法院高雄分院。
    理  由
本件上訴人主張：坐落高雄縣仁武鄉○○段八八三之三一、八八三之二三號土地，係
由同段八八三號土地分割而來，原均屬訴外人吳吉雄所有。吳吉雄於民國八十二年間
，就該土地以訴外人啟發建設股份有限公司（下稱啟發公司）名義，推出閤家歡個案
預售屋出售，系爭八八三之三一及八八三之二三號土地，分別由被上訴人甲○○、乙
○○買受取得，並已完成所有權移轉登記手續。惟被上訴人迄未配合向銀行辦理貸款
以交付尾款，尚欠吳吉雄土地尾款各新台幣（下同）二百九十四萬元及分別自八十四
年三月六日、四月十日起之利息。因吳吉雄曾提供前開八八三號，暨同段八八七之二
三、八八四、八八五號四筆土地，設定抵押權予伊，借款二億元，迄今尚餘本金一千
二百六十六萬五千四百八十元未還。而吳吉雄又怠於行使對於被上訴人之土地價金請
求權，伊即得依民法第二百四十二條規定代位為請求等情，求為命被上訴人各給付吳
吉雄二百九十四萬元及分別自八十四年三月六日、四月十日起之利息，並由伊代為受
領之判決。
被上訴人則以：系爭土地固已辦理所有權移轉登記予伊，然因吳吉雄尚未向上訴人還
清貸款，而無法將原設定予上訴人之第一順位抵押權塗銷，致伊辦理勞工貸款手續後
，貸款銀行不同意核貸以支付土地尾款；該吳吉雄所移轉之系爭土地所有權既設定高
額抵押權而產權不清楚，自屬違反買賣契約，應依買賣契約第十三條約定，加倍退還
伊所繳價款，伊即無庸再給付尾款；況伊已向吳吉雄為解除契約之意思表示，上訴人
亦無權代位吳吉雄請求給付系爭買賣價金等語，資為抗辯。
原審廢棄第一審所為上訴人勝訴之判決，改判駁回其訴，係以：上訴人就其主張之事
實，業提出土地登記簿謄本、放款分戶帳卡、擔保放款借據等為證，並有被上訴人提
出之預定土地買賣契約書可稽，堪以信實。訴外人吳吉雄雖已將系爭土地所有權移轉
登記予被上訴人，然吳吉雄以該土地設定最高限額抵押權予上訴人迄未塗銷，有土地
登記簿謄本足憑。其出賣土地於被上訴人時，買賣契約上固未記載有為被上訴人辦理
勞工貸款之義務，惟被上訴人係於八十一年間獲得輔助勞工建購住宅貸款之資格後，
始於八十二年間與吳吉雄所委任處理買賣事宜之啟發公司簽訂系爭土地買賣契約，而
啟發公司嗣於八十四年六月九日出具切結書予被上訴人，謂：「具切結書人定於八十
四年六月底前辦妥勞保貸款手續及漏水之瑕疵事項，如有違誤，本公司願自購回該房
屋」等語，足見被上訴人辯稱賣方同意為伊辦理勞工貸款，以支付尾款云云，可以採
信。因被上訴人辦理該貸款係為清償系爭房地買賣價金之尾款，而嗣後台灣土地銀行
高雄分行（下稱土銀高雄分行）之所以無法核撥勞工購屋貸款及第二順位貸款予被上
訴人乙○○，係源於建商未能塗銷系爭土地之第一順位抵押權之故，有土銀高雄分行
八十七年九月二十四日雄宅字第八七○一六九一號函為憑。至於被上訴人甲○○，縱
其自行向土銀高雄分行領回授信資料，但其情形與被上訴人乙○○相同，如未取回，
顯然亦無法獲得核貸。綜上所述，被上訴人未能獲得勞工貸款及土地銀行貸款，係可
歸責於出賣人吳吉雄，吳吉雄復未將原設定之抵押權塗銷，被上訴人自得拒絕以現金
給付系爭土地之買賣尾款。上訴人代位吳吉雄請求被上訴人給付該價金尾款各二百九
十四萬元之本息，顯乏依據，不應准許等詞，為其判斷之基礎。
按判決理由項下，應記載關於攻擊或防禦方法之意見，民事訴訟法第二百二十六條第
三項定有明文，法院為原告敗訴之判決，而於判決理由項下未記載關於其攻擊方法之
意見者，即為同法第四百六十九條第六款所謂之判決不備理由。本件上訴人係主張代
位訴外人吳吉雄行使對被上訴人之土地價金尾款請求權，而為請求，然原審所論述者
，厥為建商啟發公司與被上訴人間之權義爭執，而對該建商之行為與被上訴人應給付
系爭土地買賣價金予吳吉雄究有何關連及就上訴人之主張均恝置不論，已有判決不備
理由之違法。且原審先謂被上訴人之所以未能獲得核撥勞工貸款，係因建商啟發公司
未將系爭土地之抵押權塗銷，繼又稱土地出賣人吳吉雄未塗銷該抵押權，為可歸責於
吳吉雄。前後所論亦屬矛盾。上訴論旨，指摘原判決不當，聲明廢棄，非無理由。
據上論結，本件上訴為有理由，依民事訴訟法第四百七十七條第一項、第四百七十八
條第一項，判決如主文。
中      華      民      國    八十九    年      四      月     十三     日
                              最高法院民事第八庭
                                  審判長法官  蘇  茂  秋
                                        法官  徐  璧  湖
                                        法官  曾  煌  圳
                                        法官  李  慧  兒
                                        法官  楊  鼎  章
      右正本證明與原本無異
                                              書  記  官
中      華      民      國    八十九    年      五      月      一      日


司法院資訊處製作；財團法人民間司法改革基金會備份。
